ACORDAO-COMPLETO-2420413

ACÓRDÃO 9854/2021 ATA 25/2021 - PRIMEIRA CÂMARA

VISTOS, relatados e discutidos estes autos de acompanhamento do cumprimento do Acórdão 4430/2012-TCU-Primeira Câmara, que julgou ilegal o ato de pensão instituída por João Carlos Botelho,
ACORDAM os Ministros do Tribunal de Contas da União, reunidos em sessão da Primeira Câmara, diante das razões expostas pelo relator, em:
9.1. acolher as razões de justificativa apresentadas por Neidja Torres de Araújo;
9.2. determinar, ao Núcleo Estadual do Ministério da Saúde no Estado da Paraíba, com fulcro no art. 250, inciso II c/c o art. 262, §2º do Regimento Interno do TCU, que:
9.2.1. no prazo de 30 (trinta) dias, sob pena de responsabilidade solidária da autoridade administrativa omissa e mediante prévia instauração de processo administrativo, apure o montante indevidamente recebido a título parcela relativa à URP (26,05%) pelos pensionistas de João Carlos Botelho, desde a ciência do Acórdão 4430/2012-TCU-Primeira Câmara, até a efetiva exclusão desta rubrica, promova sua restituição ao Erário, nos termos do art. 46 da Lei 8.112/1990, e comprove ao Tribunal de Contas da União as medidas adotadas;
9.2.2. envie, no prazo de 30 (trinta) dias, via sistema e-Pessoal, novo ato de concessão de pensão civil instituída por João Carlos Botelho, livre das irregularidades apontadas nos autos, conforme subitem 9.2.2 do Acórdão 4430/2012-TCU-Primeira Câmara.

Atos de Pensão Civil.

Primeira Câmara

Núcleo Estadual do Ministério da Saúde No Estado da Paraíba.

3. Interessados/Responsáveis:
3.1. Interessados: .helyade Shalon Costa Botelho (XXX.142.004-XX); Carlos Felipe Costa Botelho (XXX.142.084-XX); Ilka de Lourdes Coutinho Costa (XXX.446.804-XX); João Carlos Botelho Junior (XXX.142.054-XX); Kassandra Pamella Marques Botelho (XXX.141.974-XX); Lizandra Maria Xavier Botelho (XXX.508.084-XX); Maria José de Santana (XXX.265.255-XX); Sasha Kaline Santana Botelho (XXX.142.124-XX).

13.1. Ministros presentes: Benjamin Zymler (na Presidência), Walton Alencar Rodrigues (Relator) e Jorge Oliveira.
13.2. Ministro-Substituto convocado: Augusto Sherman Cavalcanti.
13.3. Ministro-Substituto presente: Weder de Oliveira.

ACORDAO-COMPLETO-2509424

Acórdão de Relação 17382/2021 - Primeira Câmara

Acórdão de Relação

WALTON ALENCAR RODRIGUES

Adoto, como relatório, a instrução da unidade técnica (peças 31-32) , que contou com a anuência do Ministério Público junto ao TCU (peça 33) :
1.	Trata-se de acompanhamento do cumprimento do Acórdão 4430/2012-TCU-Primeira Câmara, proferido na Sessão de 31/7/2012, de relatoria do e. Ministro Walton Alencar Rodrigues (peça 9) , que considerou ilegal o ato de pensão instituída por João Carlos Botelho, em razão da inclusão da parcela de URP de fevereiro de 1989, no percentual de 26,05%, sem a sua absorção pelas novas estruturas remuneratórias da carreira a que estava vinculada o instituidor, contrariando jurisprudência deste Tribunal.
HISTÓRICO
2.	No âmbito da deliberação, foram feitas as seguintes determinações à Unidade Jurisdicionada:
9.1. considerar ilegal e negar registro ao ato de civil instituído por João Carlos Botelho, exservidor do Núcleo Estadual do Ministério da Saúde na Paraíba, em favor de Helyade Shalon Costa Botelho (XXX.142.004-XX) ; Carlos Felipe Costa Botelho (XXX.142.084-XX) ; Ilka de Lourdes Coutinho Costa (XXX.446.804-XX) ; João Carlos Botelho Junior (XXX.142.054-XX) ; Kassandra Pamella Marques Botelho (XXX.141.974-XX) ; Lizandra Maria Xavier Botelho (XXX.508.084-XX) ; Maria José de Santana (XXX.265.255-XX) ; Sasha Kaline Santana Botelho (XXX.142.124-XX) ; 
9.2. determinar ao Núcleo Estadual do Ministério da Saúde/PB que: 
9.2.1. no prazo de quinze dias, contados da ciência deste Acórdão, providencie a suspensão dos pagamentos decorrentes da concessão de pensão civil considerada ilegal, sob pena de responsabilidade solidária da autoridade administrativa omissa, dispensando o ressarcimento das importâncias recebidas de boa-fé; 
9.2.2. emita novo ato de civil em favor das interessadas Ilka de Lourdes Coutinho Costa (XXX.446.804-XX) , Maria José de Santana (XXX.265.255-XX) , Lizandra Maria Xavier Botelho (XXX.508.084-XX) e Sasha Kaline Santana Botelho (XXX.142.124-XX) , livre da irregularidade detectada; 
9.2.3. comunique às interessadas indicadas no subitem anterior a presente deliberação, alertando-as de que o efeito suspensivo proveniente da interposição de eventuais recursos não as exime da devolução dos valores percebidos indevidamente após as respectivas notificações, caso esses não sejam providos; 
9.2.4. encaminhe ao Tribunal, por cópia, comprovante da data em que as interessadas tomou conhecimento desta decisão; 9.3. determinar à Sefip que monitore o cumprimento deste acórdão.
3.	Monitoramento realizado por esta unidade técnica em 29/10/2015 (peça 21) concluiu pelo descumprimento parcial das determinações do Tribunal, tendo em vista a continuidade no pagamento da parcela irregular, mas com o envio de novo ato de pensão civil. Foi então proposta realização de audiência da gestora responsável à época, Sra. Neidja Torres de Araújo, ex-Chefe do Serviço de Gestão de Pessoas do Núcleo Estadual do Ministério da Saúde no Estado da Paraíba.
4.	Realizada a audiência (peças 24-25) , a Sra. Neidja Torres de Araújo justificou que (peça 26) :
...
Esclarecemos que a Coordenação Geral de Gestão de Pessoal em obediência ao Ministério de Planejamento Orçamento e Gestão e a determinação do Tribunal de Contas da União, proferida no Acórdão 2.161/2005, determinou que o Serviço de Gestão Administrativa na Paraíba, realizasse exame nos cálculos das vantagens judiciais dos servidores, decorrentes de planos econômicos, em razão da Lei n° 11.784/2008, o que foi realizado.
Acresce assinalar, que por um lapso a situação da pensão em tela não foi revisada, porém em cumprimento a determinação superior, providenciamos a revisão dos cálculos da pensão no tocante ao pagamento da parcela atinente a URP de fevereiro de 1989, no percentual de 26.05% (vinte e seis vírgula zero cinco por cento) , tendo sido concluído que o aludido percentual foi absorvido pela estrutura remuneratória implantada através da Carreira da Previdência da Saúde e do Trabalho.
Segue anexas as planilhas dos referidos cálculos, as quais foram enviadas ao SERAJ, órgão do Ministério da Saúde responsável pela exclusão da referida vantagem nos contracheques das pensionistas em tela. 
EXAME TÉCNICO
5.	Pesquisa realizada ao sistema Siape/A3P (peças 27 e 29) revela que permanecem como beneficiárias da pensão, Ilka de Lourdes Coutinho e Maria José Santana, os demais pensionistas foram excluídos por maioridade ou por falecimento. A parcela de URP já não consta dos benefícios de pensão, contudo ela foi paga até maio/2016, data de sua efetiva exclusão (peça 29, p. 9) .
6.	Consulta ao sistema e-Pessoal (peça 28) demonstra que o novo ato de pensão civil se encontra em edição no gestor de pessoal.
Análise das razões de justificativa 
7.	A Sra. Neidja Torres de Araújo, ex-Chefe do Serviço de Gestão de Pessoas do Núcleo Estadual do Ministério da Saúde no Estado da Paraíba, justifica a manutenção do pagamento da parcela referente à URP aos pensionistas de João Carlos Botelho por um lapso de atuação da área de pessoal, apesar de que o Ministério tenha realizado cálculos que concluíram que tal parcela já havia sido absorvida pelas novas estruturas remuneratórias. 
8.	Informa ainda o envio desses cálculos ao setor competente para sua exclusão.
9.	Pois bem, a justificativa de "lapso" no cumprimento das determinações do TCU não é plausível para explicar a demora na exclusão da parcela irregular, que acabou sendo paga por longo período após o julgamento do ato pela ilegalidade, contudo, tendo em vista a atuação imediata para atendimento da audiência realizada e para exclusão da parcela de URP, propõe-se que as justificativas da gestora sejam acolhidas, sem a aplicação da multa prevista no art. 58, inciso IV, da Lei 8.443/1992.
10.	Apesar disso, propõe-se que os valores recebidos indevidamente pelos pensionistas a título de URP, desde a prolação do Acórdão ora monitorado até sua efetiva exclusão em maio/2016, sejam ressarcidos ao erário.
11.	Cabe também determinação de envio de novo ato de pensão civil, livre das irregularidades apontadas. 
CONCLUSÃO
12.	Com base nas informações prestadas pela gestora e naquelas extraídas dos sistemas Siape/A3P e e-Pessoal, considera-se que as determinações constantes do Acórdão 4430/2012-TCU-Primeira Câmara foram parcialmente cumpridas pelo Núcleo Estadual do Ministério da Saúde no Estado da Paraíba, propondo-se determinação para que os valores recebidos indevidamente pelos pensionistas a título de URP, desde a prolação do Acórdão ora monitorado até sua efetiva exclusão em maio/2016, sejam ressarcidos ao erário, bem como determinação de envio de novo ato de pensão civil, livre das irregularidades apontadas. 
13.	Além disso, encaminhem-se os autos à consideração superior com proposta de que as razões de justificativas apresentadas pela Sra. Neidja Torres de Araújo, ex-Chefe do Serviço de Gestão de Pessoas do Núcleo Estadual do Ministério da Saúde no Estado da Paraíba, sejam acolhidas, sem a aplicação de multa.
PROPOSTA DE ENCAMINHAMENTO
14.	Em face do exposto, remetam-se os autos à consideração superior propondo-se:
15.	a) Acolher, nos termos do § 2º, do art. 250 do Regimento Interno do TCU, as razões de justificativa apresentadas pela Sra. Neidja Torres de Araújo (CPF XXX.268.384-XX) , ex-Chefe do Serviço de Gestão de Pessoas do Núcleo Estadual do Ministério da Saúde no Estado da Paraíba, sem a aplicação da multa prevista no art. 58, inciso IV, da Lei 8.443/1992;
b) Determinar, com fulcro no art. 250, inciso II c/c o art. 262, §2º do Regimento Interno do TCU, ao Núcleo Estadual do Ministério da Saúde no Estado da Paraíba, que:
b.1) no prazo de 30 (trinta) dias, sob pena de responsabilidade solidária da autoridade administrativa omissa e mediante prévia instauração de processo administrativo, apure o montante indevidamente recebido a título parcela relativa à URP (26,05%) pelos pensionistas de João Carlos Botelho (CPF XXX.446.724-XX) , desde a ciência do Acórdão 4430/2012-TCU-Primeira Câmara, de relatoria do e. Ministro Walton Alencar Rodrigues, até sua efetiva exclusão em maio/2016, promova sua restituição ao erário, nos termos do art. 46 da Lei 8.112/1990, e comprove ao Tribunal de Contas da União as medidas adotadas;
b.2) envie, no prazo de 30 (trinta) dias, via sistema e-Pessoal, de novo ato de concessão de pensão civil instituída por João Carlos Botelho (CPF XXX.446.724-XX) , livre das irregularidades apontadas nos autos, conforme subitem 9.2.2 do Acórdão 4430/2012-TCU-Primeira Câmara, de relatoria do e. Ministro Walton Alencar Rodrigues.

não há

Procurador Rodrigo Medeiros de Lima.

ATO DE PENSÃO. ACOMPANHAMENTO DO ACÓRDÃO 4.430/2012-TCU-1ª CÂMARA. AUDIÊNCIA. DETERMINAÇÕES.

PENSÃO CIVIL (PCIV)

Secretaria de Fiscalização de Integridade de Atos e Pagamentos de Pessoal e de Benefícios Sociais (Sefip).

Trata-se de acompanhamento do cumprimento do Acórdão 4430/2012-TCU-Primeira Câmara, que considerou ilegal o ato de pensão instituída por João Carlos Botelho, em razão da inclusão da parcela de URP de fevereiro de 1989, no percentual de 26,05%, sem a sua absorção pelas novas estruturas remuneratórias da carreira a que estava vinculada o instituidor, contrariando jurisprudência deste Tribunal.
Na ocasião, este Tribunal determinou que novo ato, livre das irregularidades apontadas, fosse emitido. Em monitoramento realizado em 29/10/2015 foi verificado o descumprimento parcial das determinações do Tribunal, tendo em vista a continuidade no pagamento da parcela irregular, mas com o envio de novo ato de pensão civil. 
Diante disso, foi realizada a audiência de Neidja Torres de Araújo, ex-Chefe do Serviço de Gestão de Pessoas do Núcleo Estadual do Ministério da Saúde no Estado da Paraíba.
Em suas razões de justificativa, a responsável reconhece a manutenção do pagamento da parcela referente à URP aos pensionistas de João Carlos Botelho, o que atribui a lapso de atuação da área de pessoal, apesar do Ministério ter realizado cálculos que concluíram que tal parcela já havia sido absorvida pelas novas estruturas remuneratórias. 
Informa ainda acerca do envio desses cálculos ao setor competente para sua exclusão.
Feito breve resumo dos fatos, passo a decidir.
Acolho, na íntegra, os pareces da Secretaria de Fiscalização de Pessoal (Sefip) e do Ministério Público, os quais adoto como razões de decidir.
Isoladamente, é insuficiente o reconhecimento de que houve lapso do Serviço de Gestão de Pessoas do Núcleo Estadual do Ministério da Saúde no Estado da Paraíba, para explicar a demora na exclusão da parcela irregular, que acabou sendo paga por longo período após o julgamento do ato pela ilegalidade. Entretanto, tendo em vista a atuação imediata para atendimento da audiência realizada e para promover a exclusão da parcela de URP das pensões, em caráter excepcional, acolho as justificativas da gestora.
Determino a instauração de processo administrativo, para apurar os valores indevidamente recebidos pelos pensionistas, a título parcela relativa à URP, desde a prolação do Acórdão ora monitorado até sua efetiva exclusão em maio de 2016, e para promover o seu ressarcimento ao Erário.
Determino, ainda, que novo ato de pensão civil, livre das irregularidades apontadas seja encaminhado a este Tribunal, via sistema E-Pessoal. 
Ante o exposto, VOTO para que seja adotada a minuta de acórdão que trago ao exame deste Colegiado.
TCU, Sala das Sessões, em 20 de julho de 2021.
WALTON ALENCAR RODRIGUES 
Relator